ACORDAO-COMPLETO-2365615

ACÓRDÃO 13450/2019 ATA 40/2019 - PRIMEIRA CÂMARA

VISTOS, relatados e discutidos estes autos de tomada de contas especial instaurada pelo Fundo Nacional de Desenvolvimento da Educação (FNDE) , em desfavor de João Damaceno Filgueiras, ex-prefeito de Alenquer/PA, e de Luís Flávio Barbosa Marreiro, seu sucessor, em razão da omissão no dever de prestar contas do Convênio 703842/2010 (Siafi 665173) , tendo por objeto a aquisição de veículo para transporte escolar;
ACORDAM os Ministros do Tribunal de Contas da União, reunidos em sessão da 1ª Câmara, ante as razões expostas pelo Relator, em:
9.1. excluir a responsabilidade do Sr. Luís Flávio Barbosa Marreiro nestes autos;
9.2. considerar revel João Damaceno Filgueiras, dando-se prosseguimento ao processo, com fundamento no art. 12, § 3º da Lei nº 8.443/1992;
9.3. julgar irregulares as contas de João Damaceno Filgueiras, com fundamento nos arts. 1º, inciso I, 16, inciso III, alínea "a", 19 e 23, inciso III, da Lei 8.443, de 16 de julho de 1992, condenando-o ao pagamento da quantia de R$ 615.780,00 (seiscentos e quinze mil, setecentos e oitenta reais) , fixando-lhe o prazo de quinze dias, a contar da notificação, para que seja comprovado, perante o tribunal (art. 214, inciso III, alínea "a", do Regimento Interno) , o recolhimento da dívida aos cofres do Fundo Nacional de Desenvolvimento da Educação (FNDE) , atualizada monetariamente e acrescida dos juros de mora calculados a partir de 21/2/2011 até a data do efetivo recolhimento, na forma prevista na legislação em vigor;
9.4. aplicar ao responsável, com fundamento no art. 57 da Lei 8.443/92, multa no valor de R$ 100.000,00 (cem mil reais) , fixando-lhe o prazo de quinze dias, a contar da notificação, para comprovar, perante o Tribunal, nos termos do art. 214, inciso III, alínea "a", do RI/TCU, o recolhimento da referida quantia ao Tesouro Nacional, atualizada monetariamente desde a data do presente Acórdão até a do efetivo recolhimento, se for paga após o vencimento, na forma da legislação em vigor;
9.5. autorizar, desde logo, nos termos do art. 28, inciso II, da Lei 8.443/92, a cobrança judicial das dívidas caso não atendida a notificação; 
9.6. remeter cópia deste Acórdão à Procuradoria da República no Estado do Pará, com fundamento no art. 12, inciso IV, da Lei 8.443/1992 c/c o § 7º, in fini, do art. 209 do Regimento Interno do TCU, para o ajuizamento das ações que considere cabíveis; e
9.7. dar ciência deste Acórdão aos responsáveis.

Tomada de Contas Especial instaurada em razão da omissão no dever de prestar contas de convênio, tendo por objeto a aquisição de veículo para transporte escolar.

Primeira Câmara

Município de Alenquer/PA.

3. Responsáveis: João Damaceno Filgueiras (CPF XXX.604.322-XX) e Luís Flávio Barbosa Marreiro (CPF XXX.062.338-XX).

13.1. Ministros presentes: Walton Alencar Rodrigues (Presidente), Benjamin Zymler e Vital do Rêgo.
13.2. Ministro-Substituto convocado: Augusto Sherman Cavalcanti (Relator).
13.3. Ministro-Substituto presente: Weder de Oliveira.

AUGUSTO SHERMAN

A Secex-TCE elaborou instrução de mérito (peça 19) , reproduzida a seguir, a qual recebeu a aprovação do escalão dirigente daquela unidade técnica.
"INTRODUÇÃO
1.	Trata-se de tomada de contas especial instaurada pelo Fundo Nacional de Desenvolvimento da Educação - FNDE, em desfavor do Sr. João Damaceno Filgueiras (CPF XXX.604.322-XX) , Prefeito Municipal de Alenquer/PA na gestão 2009/2012, e do Sr. Luís Flávio Barbosa Marreiro (CPF XXX.062.338-XX) , Prefeito do mesmo Município na gestão 2013/2016, em razão da omissão no dever de prestar contas do Convênio nº 703842/2010 - SIAFI 665173, cujo objeto era a "aquisição de veículo automotor, zero quilômetro, com especificações para transporte escolar, por meio de apoio financeiro, no âmbito do Programa Caminho da Escola"  (Peça 3, p. 177-188) .
HISTÓRICO
2.	        O valor orçado do Convênio nº 703842/2010 foi de R$ 622.000,00, sendo R$ 615.780,00 a parte do concedente e R$ 6.220,00 a parte do convenente, tendo sido transferido o valor de R$ 615.780,00 em 21/2/2011, através da Ordem Bancária nº 700584 (Peça 3, p. 190) .
3.	        O ajuste vigeu de 30/12/2010 até 29/12/2011, encerrando-se o prazo para apresentação da prestação de contas em 27/2/2012, conforme previsto em suas Cláusulas Quarta e Décima Terceira, tendo sido tal prazo prorrogado até 30/4/2013.
4.	         O fundamento para a instauração desta Tomada de Contas Especial, conforme apontado na Informação nº 399/2016/SEOPC/COPRA/CGCAP/DIFIN-FNDE (Peça 3, p. 11-12) , foi a omissão no dever legal de prestar contas, cujo prazo expirou em 30/4/2013. 
5.	         Por meio do Ofício nº 907E/2013/SEOPC/COPRA/CGCAP/DIFIN-FNDE, recebido em 25/3/2014 (Peça 3, p. 13-14) , o FNDE notificou o Sr. João Damaceno Filgueiras da omissão da prestação de contas dos recursos repassados por conta do Convênio nº 703842/2010, requerendo a devolução desses valores, mas ele não se manifestou.
6.	Por meio do Ofício nº 908E/2013/SEOPC/COPRA/CGCAP/DIFIN-FNDE, reiterado pelo de nº 108/2016 e recebido em 7/3/2016 (Peça 3, p. 15-18) , o FNDE também notificou seu sucessor, Sr. Luís Flávio Barbosa Marreiro, da omissão da prestação de contas dos recursos repassados por conta do Convênio nº 703842/2010, requerendo a devolução desses valores, mas, da mesma forma, ele não se manifestou.
7.	         Diante do não saneamento das irregularidades apontadas e da não devolução dos recursos, instaurou-se a Tomada de Contas Especial. No Relatório de Tomada de Contas Especial nº 216/2017-DIREC/COTCE/CGCAP/DIFIN-FNDE/MEC (Peça 3, p. 205-210) conclui-se que o prejuízo importaria no valor total dos recursos repassados, imputando-se a responsabilidade, solidariamente, aos Srs. João Damaceno Filgueiras e Luís Flávio Barbosa Marreiro, Prefeitos do Município de Alenquer/PA nas gestões 2009/2012 e 2013/2016, respectivamente, em razão da omissão no dever de prestar contas dos recursos repassados pelo FNDE por conta do Convênio nº 703842/2010, referente ao Programa Caminho da Escola, observando-se ainda que consta no item 7.1 do referido Relatório de TCE que a responsabilidade do Sr. Luís Flavio Barbosa Marreiro decorreu do fato de que o prazo para prestação de contas encerrou-se em 30/04/2013, dentro do período de seu mandato, não tendo ele comprovado a adoção das medidas competentes de resguardo ao Erário.
8.	Na instrução inicial (Peça 12) , após análise dos documentos coligidos aos presentes autos, concluiu-se pela necessidade de realização da citação do Sr. João Damaceno Filgueiras (CPF XXX.604.322-XX) , Prefeito do Município de Alenquer/PA na gestão 2009/2012, e da audiência do Sr. Luís Flávio Barbosa Marreiro (CPF XXX.062.338-XX) , Prefeito do mesmo Município na gestão 2013/2016, nos seguintes termos:
	a) realizar a citação do Sr. João Damaceno Filgueiras (CPF XXX.604.322-XX) , com fundamento nos arts. 10, § 1º, e 12, incisos I e II, da Lei 8.443/1992 c/c o art. 202, incisos I e II, do RI/TCU, para, no prazo de quinze dias, apresentarem alegações de defesa quanto à irregularidade detalhada a seguir: 
	i) Irregularidade: não comprovação da boa e regular aplicação dos recursos em razão da omissão no dever de prestar contas;
	 ii) Conduta: omitir-se no dever de prestar contas dos valores transferidos pelo FNDE por meio do Convênio nº 703842/2010, cujo prazo para apresentação das contas expirou em 30/4/2013; 
	iii) Dispositivos violados: Constituição Federal art. 37, caput, c/c art. 70, parágrafo único; Decreto-lei 200/67, art. 93, Portaria Interministerial 127/2008 e Cláusulas Décima Terceira, Décima Quarta e Décima Quinta do Termo de Convênio nº 703842/2010; 
	e/ou recolher aos cofres do FNDE a quantia abaixo indicada, referente à irregularidade e à conduta de que trata o item 24, atualizada monetariamente a partir da respectiva data até o efetivo recolhimento, abatendo-se na oportunidade a quantia eventualmente ressarcida, na forma da legislação em vigor. 
Débito: Convênio nº 703842/2010
	Valor (original) 
	Data

	615.780,00
	21/2/2011

	c) realizar a audiência do Sr. Luís Flávio Barbosa Marreiro (CPF XXX.062.338-XX) , prefeito do Município de Alenquer/PA na gestão 2013/2016, com fundamento nos arts. 10, § 1º, e 12, incisos I e III, da Lei 8.443/1992 c/c o art. 202, incisos I e III, do RI/TCU, para no prazo de quinze dias, apresentar razões de justificativa quanto à irregularidade detalhada a seguir:
 	i) Irregularidade: Não cumprimento do prazo originalmente estipulado para prestação de contas; 
	ii) Conduta: descumprir o prazo originalmente estipulado para prestação de contas dos valores transferidos pelo FNDE por meio do Convênio nº 703842/2010, cujo prazo para apresentação das contas expirou em 30/4/2013; 
	iii) Dispositivos violados: Constituição Federal art. 37, caput, c/c art. 70, parágrafo único; Decreto-lei 200/67, art. 93; Portaria Interministerial 127/2008, e Cláusulas Décima Terceira, Décima Quarta e Décima Quinta do Termo de Convênio nº 703842/2010;
	(...) 
9.	Em cumprimento ao pronunciamento da Unidade (Peça 14) , foram efetuadas a citação do Sr. João Damaceno Filgueiras e a audiência do Sr. Luís Flávio Barbosa Marreiro, nos moldes adiante: 
	Ofício
	Data de Recebimento do Ofício
	Nome do Recebedor do Ofício
	Observação
	Fim do Prazo para Defesa

	537/2018-TCU/Secex-TCE (Peça 16) , de 9/7/2018
	23/7/2018 (vide AR de Peça 17) 
	João Damaceno Filgueiras
	Ofício recebido no endereço do responsável, conforme pesquisa no sistema da Receita Federal (Peça 7) 
	8/8/2018

	538/2018-TCU/Secex-TCE (Peça 15) , de 9/7/2018
	24/7/2018 (vide AR de Peça 18) 
	Luís Flávio Barbosa Marreiro
	Ofício recebido no endereço do responsável, conforme pesquisa no sistema da Receita Federal (Peça 8) 
	9/8/2018

10.	Transcorrido o prazo regimental, os responsáveis permaneceram silentes, devendo ser considerados revéis, nos termos do art. 12, § 3º, da Lei 8.443/1992.
EXAME TÉCNICO
Da validade das notificações
11.	Preliminarmente, cumpre tecer breves considerações sobre a forma como são realizadas as comunicações processuais no TCU. A esse respeito, destacam-se o art. 179, do Regimento Interno do TCU (Resolução 155, de 4/12/2002) e o art. 4º, inciso III, § 1º, da Resolução TCU 170, de 30 de junho de 2004, in verbis:
	Art. 179. A citação, a audiência ou a notificação, bem como a comunicação de diligência, farse-ão:
I - mediante ciência da parte, efetivada por servidor designado, por meio eletrônico, fac-símile, telegrama ou qualquer outra forma, desde que fique confirmada inequivocamente a entrega da comunicação ao destinatário;
II - mediante carta registrada, com aviso de recebimento que comprove a entrega no endereço do destinatário;
III - por edital publicado no Diário Oficial da União, quando o seu destinatário não for localizado
 (...) 
Art. 3º As comunicações serão dirigidas ao responsável, ou ao interessado, ou ao dirigente de órgão ou entidade, ou ao representante legal ou ao procurador constituído nos autos, com poderes expressos no mandato para esse fim, por meio de:
I - correio eletrônico, fac-símile ou telegrama;
II - servidor designado;
III - carta registrada, com aviso de recebimento;
IV - edital publicado no Diário Oficial da União, quando o seu destinatário não for localizado, nas hipóteses em que seja necessário o exercício de defesa".
Art. 4º. Consideram-se entregues as comunicações:
I - efetivadas conforme disposto nos incisos I e II do artigo anterior, mediante confirmação da ciência do destinatário;
II - realizadas na forma prevista no inciso III do artigo anterior, com o retorno do aviso de recebimento, entregue comprovadamente no endereço do destinatário;
III - na data de publicação do edital no Diário Oficial da União, quando realizadas na forma prevista no inciso IV do artigo anterior.
§ 1º O endereço do destinatário deverá ser previamente confirmado mediante consulta aos sistemas disponíveis ao Tribunal ou a outros meios de informação, a qual deverá ser juntada ao respectivo processo.
 (...) 
12.	Portanto, temos que a validade da citação via postal não depende de que o aviso de recebimento seja assinado pelo próprio destinatário da comunicação, o que dispensa, no caso em tela, a entrega do AR em "mãos próprias". A exigência da norma é no sentido de o Tribunal verificar se a correspondência foi entregue no endereço correto, residindo aqui a necessidade de certeza inequívoca. 
13.	Não é outra a orientação da jurisprudência do TCU, conforme se verifica dos julgados a seguir transcritos:
São válidas as comunicações processuais entregues, mediante carta registrada, no endereço correto do responsável, não havendo necessidade de que o recebimento seja feito por ele próprio (Acórdão 3648/2013-TCU-Segunda Câmara, Relator Ministro JOSÉ JORGE) ;
É prescindível a entrega pessoal das comunicações pelo TCU, razão pela qual não há necessidade de que o aviso de recebimento seja assinado pelo próprio destinatário. Entregandose a correspondência no endereço correto do destinatário, presume-se o recebimento da citação. (Acórdão 1019/2008-TCU-Plenário, Relator Ministro BENJAMIN ZYMLER) ;
As comunicações do TCU, inclusive as citações, deverão ser realizadas mediante Aviso de Recebimento - AR, via Empresa Brasileira de Correios e Telégrafos, bastando para sua validade que se demonstre que a correspondência foi entregue no endereço correto. (Acórdão 1526/2007-TCU-Plenário, Relator Ministro AROLDO CEDRAZ) .
14.	A validade do critério de comunicação processual do TCU foi referendada pelo Supremo Tribunal Federal, nos termos do julgamento do MS-AGR 25.816/DF, por meio do qual se afirmou a desnecessidade da ciência pessoal do interessado, entendendo-se suficiente a comprovação da entrega do "AR" no endereço do destinatário:
EMENTA: AGRAVO REGIMENTAL. MANDADO DE SEGURANÇA. DESNECESSIDADE DE INTIMAÇÃO PESSOAL DAS DECISÕES DO TRIBUNAL DE CONTAS DA UNIÃO. ART. 179 DO REGIMENTO INTERNO DO TCU. INTIMAÇÃO DO ATO IMPUGNADO POR CARTA REGISTRADA, INICIADO O PRAZO DO ART. 18 DA LEI nº 1.533/51 DA DATA CONSTANTE DO AVISO DE RECEBIMENTO. DECADÊNCIA RECONHECIDA. AGRAVO IMPROVIDO.
O envio de carta registrada com aviso de recebimento está expressamente enumerado entre os meios de comunicação de que dispõe o Tribunal de Contas da União para proceder às suas intimações.
O inciso II do art. 179 do Regimento Interno do TCU é claro ao exigir apenas a comprovação da entrega no endereço do destinatário, bastando o aviso de recebimento simples.
15.	No caso vertente, a citação e a audiência dos responsáveis foram encaminhadas aos endereços constantes da base de dados CPF da Receita Federal (Peças 7 e 8) e a entrega dos ofícios nesses endereços ficou comprovada (Peças 17 e 18) .
16.	Apesar de regularmente notificados, os responsáveis deixaram transcorrer in albis o prazo regimental que lhes foi concedido para apresentar alegações de defesa e razões de justificativa e/ou efetuar o recolhimento do débito, motivo pelo qual se impõe o reconhecimento da revelia de que trata o art. 12, § 3º, da Lei 8.443/1992.
17.	Deve-se observar que, nos processos do TCU, a revelia não implica a presunção de que sejam verdadeiras todas as imputações levantadas contra os responsáveis, diferentemente do que ocorre no processo civil, em que o não comparecimento do réu aos autos leva à presunção da verdade dos fatos narrados pelo autor. Dessa forma, a avaliação da responsabilidade do agente não pode prescindir da prova existente no processo ou para ela carreada.
18.	Assim, independentemente da revelia, a avaliação da responsabilidade do agente nos processos desta Corte não prescinde dos elementos existentes nos autos ou para ele carreados, uma vez que são regidos pelo princípio da verdade material (Acórdão 163/2015-TCU-Segunda Câmara, Relator Ministro ANDRÉ DE CARVALHO; 2.685/2015 - TCU - 2ª Câmara, Relator Ministro RAIMUNDO CARREIRO; 2.801/2015 - TCU - 1ª Câmara, Relator Ministro WALTON ALENCAR RODRIGUES; 4.340/2015 - TCU - 1ª Câmara, Relator Ministro WEDER DE OLIVEIRA e 5.537/2015 - TCU - 1ª Câmara, Relator Ministro WEDER DE OLIVEIRA) . 
19.	Entretanto, cabe destacar que, nas fases anteriores desta TCE, os responsáveis também não se manifestaram quanto às irregularidades que lhes foram imputadas, mantendo-se omissos, conforme registrado no Relatório de Tomada de Contas Especial nº 216/2017-DIREC/COTCE/CGCAP/DIFIN-FNDE/MEC (Peça 3, p. 205-210) .
20.	Adicionalmente, a irregularidade imputada aos responsáveis está claramente demonstrada nos autos, não sendo possível, nesta fase processual, o aproveitamento de qualquer análise de elementos em defesa dos Srs. João Damaceno Filgueiras e Luís Flávio Barbosa Marreiros.
CONCLUSÃO
21.	A partir dos elementos constantes dos autos, foi possível verificar que os recursos repassados ao município de Alenquer/PA, por conta do Convênio nº 703842/2010 (SIAFI 665173) , ocorreram na gestão do Sr. João Damaceno Filgueiras (CPF XXX.604.322-XX) , gestão 2009/2012, que não prestou contas, e do Sr. Luís Flávio Barbosa Marreiros (CPF XXX.062.338-XX) , gestão 2013/2016, que não prestou contas e nem comprovou a adoção das medidas competentes de resguardo ao Erário.
22.	Diante da revelia dos responsáveis e inexistindo nos autos elementos que permitam concluir pela ocorrência de boa-fé ou de outros excludentes de culpabilidade em suas condutas, propõe-se que suas contas sejam julgadas irregulares e que o Sr. João Damaceno Filgueiras seja condenado em débito, e o Sr. Luís Flávio Barbosa Marreiros seja apenado com a multa prevista no art. 58, inciso II, da Lei nº 8.443/1992.
23.	Vale ressaltar que a jurisprudência pacífica nesta Corte é no sentido da imprescritibilidade das ações de ressarcimento ao erário (Súmula-TCU 282) . Dessa forma, identificado dano ao erário, deve-se instaurar e julgar o processo de tomada de contas especial para responsabilizar seus agentes causadores, respeitando o direito ao contraditório e à ampla defesa, independentemente de quando ocorreram os atos impugnados.
24.	Já a pretensão punitiva do TCU, conforme Acórdão 1441/2016-TCU-Plenário, que uniformizou a jurisprudência acerca dessa questão, subordina-se ao prazo geral de prescrição indicado no art. 205 do Código Civil, que é de 10 anos, contado da data de ocorrência da irregularidade sancionada, nos termos do art. 189 do Código Civil, sendo este prazo interrompido pelo ato que ordenar a citação, a audiência ou a oitiva do responsável. Conforme o mesmo Acórdão, a ocorrência desta espécie de prescrição será aferida, independentemente de alegação da parte, em cada processo no qual haja intenção de aplicação das sanções previstas na Lei 8.443/1992.
25.	Considerando que o ato imputado foi a omissão no dever de prestar contas, o início da contagem do prazo prescricional deverá coincidir com o final do prazo fixado para a apresentação da prestação de contas que, no presente caso, ocorreu em 30/4/2013. Sendo assim, em razão de não ter transcorrido mais de 10 anos entre o referido marco temporal e a data que ordenou a citação e a audiência (31/5/2018 - Peça 14) , constata-se que não ocorreu a prescrição da pretensão punitiva.
PROPOSTA DE ENCAMINHAMENTO:
26.	Diante do exposto, submetem-se os presentes autos à consideração superior, propondo-se: 
	a) considerar revéis, para todos os efeitos, os Srs. João Damaceno Filgueiras (CPF XXX.604.322-XX) , Prefeito Municipal de Alenquer/PA na gestão 2009/2012, e do Sr. Luís Flávio Barbosa Marreiro (CPF XXX.062.338-XX) , Prefeito do mesmo Município na gestão 2013/2016, dando-se prosseguimento ao processo, com fundamento no art. 12, § 3º da Lei nº 8.443/1992;
	b) julgar irregulares, nos termos arts. 1º, inciso I, 16, inciso III, alínea "a" e "c", da Lei 8.443/1992 c/c os arts. 19 e 23, inciso III, da mesma Lei, e com os arts. 1º, inciso I, 209, I, 210 e 214, inciso III, do Regimento Interno, as contas do Sr. João Damaceno Filgueiras (CPF XXX.604.322-XX) , Prefeito Municipal de Alenquer/PA na gestão 2009/2012, condenando-o ao pagamento da quantia a seguir especificada, atualizada monetariamente e acrescida dos juros de mora, calculados a partir da data discriminada até a efetiva quitação do débito, fixando-lhe o prazo de 15 (quinze) dias para que comprove, perante o Tribunal, o recolhimento da referida quantia aos cofres do Fundo Nacional de Desenvolvimento da Educação - FNDE, nos termos do art. 23, inciso III, alínea "a", da citada Lei c/c o art. 214, inciso III, alínea "a", do Regimento Interno, ante a não comprovação da boa e regular aplicação dos recursos do Convênio nº 703842/2010:
	Valor (R$) 
	Data

	615.780,00
	21/2/2011

	c) aplicar individualmente ao Sr. João Damaceno Filgueiras (CPF XXX.604.322-XX) a multa prevista no art. 57 da Lei nº 8.443/1992, fixando-lhe o prazo de quinze dias, a contar da notificação, para que comprove perante esta Corte o recolhimento da mesma aos cofres do Tesouro Nacional; 
	d) julgar irregulares, nos termos dos arts. 1º, inciso I, 16, inciso III, alínea "a", da Lei 8.443/1992 c/c os arts. 19 e 23, inciso III, da mesma Lei, e com os arts. 1º, inciso I, 209, I, 210 e 214, inciso III, do Regimento Interno, as contas do Sr. Luís Flávio Barbosa Marreiro (CPF XXX.062.338-XX) , prefeito do Município de Alenquer/PA na gestão 2013/2016, e aplicar-lhe individualmente a multa prevista no art. 58, inciso II, da Lei nº 8.443/1992, fixando-lhe o prazo de quinze dias, a contar da notificação, para que comprove perante esta Corte o recolhimento da mesma aos cofres do Tesouro Nacional, ante o não cumprimento do prazo originalmente estipulado para a prestação de contas do Convênio nº 703842/2010; 
	e) autorizar, desde logo, a cobrança judicial das dívidas, nos termos do art. 28, inciso II, da multicitada Lei nº 8.443/1992, caso não atendidas as notificações;
	f) autorizar também  desde logo, se requerido, com fundamento no art. 26, da Lei 8.443/1992, c/c o art. 217, do Regimento Interno do TCU, o parcelamento das dívidas em até 36 (trinta e seis) parcelas, incidindo sobre cada parcela, corrigida monetariamente, os correspondentes legais, fixando-lhe o prazo de quinze dias, a contar do recebimento da notificação, para comprovar perante o Tribunal o recolhimento da primeira parcela, e de trinta dias, a contar da parcela anterior, para comprovar os recolhimentos das demais parcelas, devendo incidir sobre cada valor mensal, atualizado monetariamente, os juros de mora devidos, no caso do débito, na forma prevista na legislação em vigor, alertando os responsáveis de que a falta de comprovação do recolhimento de qualquer parcela implicará o vencimento antecipado do saldo devedor, nos termos do art. 26, parágrafo único, da Lei 8.443/1992, c/c o art. 217, §2º, do Regimento Interno deste Tribunal;
	g) encaminhar cópia do Acórdão que vier a ser proferido ao FNDE e aos responsáveis, para ciência, informando que a presente deliberação, acompanhada do Relatório e do Voto que a fundamenta, está disponível para a consulta no endereço www.tcu.gov.br/acordaos, além de esclarecer que, caso requerido, o TCU poderá fornecer sem custos as correspondentes cópias, de forma impressa."
2.	O MP/TCU, representado pelo Procurador Rodrigo Medeiros de Lima, manifesta-se, em parecer à peça 23, de acordo com a proposta da unidade técnica, exceto quanto à responsabilização do prefeito sucessor, Sr. Luís Flávio Barbosa Marreiro.
	É o relatório.

não consta.

Procurador Rodrigo Medeiros de Lima.

TOMADA DE CONTAS ESPECIAL. CONVÊNIO. OMISSÃO NO DEVER DE PRESTAR CONTAS. CITAÇÃO. REVELIA. EXCLUSÃO DE UM DOS RESPONSÁVEIS DA RELAÇÃO PROCESSUAL. CONTAS IRREGULARES. DÉBITO. MULTA.

TOMADA DE CONTAS ESPECIAL (TCE)

Trata-se de tomada de contas especial instaurada pelo Fundo Nacional de Desenvolvimento da Educação (FNDE) , em desfavor de João Damaceno Filgueiras, ex-prefeito de Alenquer/PA, e de Luís Flávio Barbosa Marreiro, seu sucessor, em razão da omissão no dever de prestar contas do Convênio 703842/2010 (Siafi 665173) , tendo por objeto a aquisição de veículo para transporte escolar.
2.	O valor total do convênio foi de R$ 622.000,00, sendo R$ 615.780,00 às custas do concedente e R$ 6.220,00 a título de contrapartida. Sua vigência ocorreu no período de 30/12/2010 até 19/2/2012, encerrando-se o prazo para apresentação da prestação de contas em 19/4/2012.
3.	Ante a não apresentação da prestação de contas, o FNDE notificou o ex-prefeito signatário do convênio, João Damaceno Filgueiras, bem como o seu sucessor, Luís Flávio Barbosa Marreiro, por considerar que o prazo para apresentação da prestação de contas teria vencido em 30/4/2013, conforme apontado na Informação nº 399/2016-Seapc/Coapc/Cgcap/Difin-FNDE (Peça 3, p. 11-12) , já no mandato deste último. Ante a ausência de manifestação dos responsáveis, foi instaurada a presente tomada de contas especial.
4.	No âmbito deste Tribunal, foi realizada a citação do Sr. João Damaceno Filgueiras (peça 16) , imputando-lhe débito no valor total repassado, bem como a audiência do Sr. Luís Flávio Barbosa Marreiro (peça 15) , em razão da não apresentação da prestação de contas.
5.	Apesar de os ofícios de citação e audiência terem sido recebidos nos endereços dos responsáveis constantes da base de dados da Receita Federal do Brasil (peças 7, 8, 17 e 18) , não foram apresentadas alegações de defesa ou razões de justificativa, nem houve o recolhimento do valor do débito. Dessa forma, os responsáveis foram considerados revéis, nos termos do art. 12, § 3º, da Lei 8.443/1992, dando-se prosseguimento ao processo.
6.	Ante este fato, a Secex-TCE propõe julgar irregulares as contas do responsável citado, imputando-lhe débito no valor repassado, além de aplicar-lhe a multa prevista no art. 57 da Lei 8.443/1992. Quanto ao responsável ouvido em audiência, além de julgar irregulares suas contas, é proposto aplicar-lhe a multa prevista no art. 58, inciso II, da mesma lei.
7.	O Ministério Público junto ao TCU avalizou a proposta da unidade técnica quanto ao prefeito signatário do ajuste, mas discordou da responsabilização do prefeito sucessor. Aponta que o prazo para prestação de contas constante do Siafi findou em 19/4/2012, o qual corresponde à prorrogação "de ofício" do convênio, publicada no DOU (peça 3, p. 191) . Esse prazo teria se encerrado, portanto, no mandato do prefeito gestor do convênio.  
8.	Acolho o encaminhamento proposto pela unidade técnica, cuja análise adoto como parte das minhas razões de decidir, ao mesmo tempo que acolho também o ajuste proposto pelo Parquet.
9.	Não tendo sido apresentada a prestação de contas dos recursos conveniados na fase interna desta tomada de contas especial, bem como por ocasião da citação do responsável, inexiste nos autos elementos capazes de demonstrar a regular aplicação dos recursos no objeto do ajuste. Dessa forma, deve o responsável pelo recebimento desses recursos responder pelas consequências da omissão no dever de prestar contas. Quanto ao prefeito sucessor, não existindo nos autos documento que comprove que o prazo para prestação de contas teria adentrado o seu mandato, é forçoso excluí-lo da relação processual.
10.	Deixo de acolher tão-somente a proposta de se autorizar, desde já, o parcelamento das dívidas, por entender que tal medida depende de solicitação do responsável.
11.	Nos termos do art. 12, inciso IV, da LO/TCU, c/c o art. 209, § 7º, in fini, do RI/TCU, considero cabível, ainda, o envio de cópia da deliberação proferida nestes autos à Procuradoria da República no Estado do Pará para o ajuizamento das ações que considere cabíveis.
	Ante o exposto, manifesto-me por que o Tribunal aprove o Acórdão que ora submeto à apreciação deste Colegiado.
TCU, Sala das Sessões Ministro Luciano Brandão Alves de Souza, em 5 de novembro de 2019.
AUGUSTO SHERMAN CAVALCANTI 
Relator